ACORDAO-COMPLETO-2536606

ACÓRDÃO 2891/2022 ATA 18/2022 - SEGUNDA CÂMARA

VISTOS, relatados e discutidos estes autos em que se analisa ato de concessão de aposentadoria deferida a ex-servidor do Tribunal Regional do Trabalho da 13ª Região.  
ACORDAM os Ministros do Tribunal de Contas da União, reunidos em Sessão da 2ª Câmara, ante as razões expostas pelo Relator, e com fulcro nos incisos III e IX do art. 71 da Constituição Federal e nos arts. 1º, inciso V, e 39, inciso II, da Lei 8.443/1992, c/c o art. 259, inciso II, do Regimento Interno/TCU, em:
9.1. reconhecer o registro tácito do ato de aposentadoria de interesse do Sr. José Robson Ramos Lúcio, em consonância com o decidido pelo Supremo Tribunal Federal, em sede de repercussão geral, no julgamento do Recurso Extraordinário 636.553 (Tese 445) ;
9.2. restituir os autos à Sefip, para que observe o disposto no subitem 9.2.3 do Acórdão 122/2021-TCU-Plenário; 
9.3. dar ciência desta deliberação ao interessado.

Concessão de aposentadoria deferida pelo Tribunal Regional do Trabalho da 13ª Região/PB a ex-servidor daquele órgão.

Segunda Câmara

Tribunal Regional do Trabalho da 13ª Região/PB.

3. Interessado: José Robson Ramos Lúcio (XXX.416.284-XX).

13.1. Ministros presentes: Bruno Dantas (Presidente), Augusto Nardes e Antonio Anastasia.
13.2. Ministro-Substituto convocado: Marcos Bemquerer Costa (Relator).
13.3. Ministro-Substituto presente: André Luís de Carvalho.

MARCOS BEMQUERER

Adoto como Relatório, com os pertinentes ajustes de forma, excerto da instrução da Secretaria de Fiscalização de Integridade de Atos e Pagamentos de Pessoal e de Benefícios Sociais - Sefip, por meio da qual a concessão de aposentadoria objeto destes autos foi analisada e cujo encaminhamento contou com a anuência do Procurador Marinus Eduardo De Vries Marsico (peças 5/7) : 
"Exame das Constatações
Ato: 49468/2020 - Inicial - Interessado: JOSÉ ROBSON RAMOS LUCIO - CPF: XXX.416.284-XX
Parecer do Controle Interno: considerar o ato legal.
Constatações e análises: 
9.1.1. Houve o registro de pelo menos uma rubrica com 'Denominação para análise pelo TCU = Decisão judicial (921 - QUINTOS DECISAO JUDICIAL INAT (Decisão judicial - Incorporação de quintos/décimos de função) - R$ 580,66) '.
Justificativa do Gestor de Pessoal: não há. Verificação efetuada no âmbito do TCU.
Análise do Controle Interno:  não há. Verificação efetuada no âmbito do TCU.
Análise da Equipe Técnica: ilegal.
A incorporação dos quintos/décimos decorrentes do exercício de função/cargo em comissão exercidos no período de 08/04/1998 a 09/09/2001 está amparada por Decisão Judicial transitada em julgado.
9.1.2. Houve o registro de pelo menos uma rubrica com 'Denominação para análise pelo TCU = Vantagem de caráter pessoal (213 - VANTAGEM PES.L.9527/97 INAT.PR (Vantagem de caráter pessoal - Incorporação de quintos/décimos de função) - R$ 1.939,23) '.
Justificativa do Gestor de Pessoal: não há. Verificação efetuada no âmbito do TCU.
Análise do Controle Interno:  não há. Verificação efetuada no âmbito do TCU.
Análise da Equipe Técnica: ilegal.
A incorporação dos quintos/décimos decorrentes do exercício de função/cargo em comissão exercidos por ocupante do cargo de Oficial de Justiça Avaliador Federal/Executante de Mandados é considerada ilegal. Esta Corte de Contas tem entendimento firmado sobre essa questão, a exemplo dos Acórdão 2784/2016-TCU-Plenário (Relator Ministro Benjamin Zymler) , 9.800/2019-TCU-1ª Câmara (Relator Ministro-Substituto Marcos Bemquerer) , 8.533/2019-TCU-1ª Câmara (Relator Ministro Walton Alencar Rodrigues) , 4.994/2019-TCU-2ª Câmara (Relator Ministro-Substituto André de Carvalho) e 4.523/2019-TCU-1ª Câmara (Relator Ministro Vital do Rêgo) 
9.1.3. Ato e-Pessoal em substituição a ato Sisac devolvido de acordo com comunicado da presidência do TCU. Data de encaminhamento do ato Sisac ao TCU: 05/06/2017
Justificativa do Gestor de Pessoal: Não há. Verificação efetuada no âmbito do TCU.
Análise do Controle Interno:  Não há. Verificação efetuada no âmbito do TCU.
Análise da Equipe Técnica: legal.
Ato em substituição a ato SISAC devolvido com entrada original no TCU na data de 5/6/2017.
O quadro resumo de ocorrências e, quando for o caso, o detalhamento da norma legal e da jurisprudência para as inconsistências acima elencadas encontram-se no anexo II dessa instrução. 
 (...) 
CONCLUSÃO
A abrangência e a profundidade das verificações levadas a efeito fundamentam convicção de que o ato 49468/2020 pode ser apreciado pela ilegalidade, em razão das irregularidades apontadas no item Exame das Constatações desta instrução, que representam afronta à legislação e à jurisprudência de referência
PROPOSTA DE ENCAMINHAMENTO
Ante o exposto, com fundamento no art. 71, inciso III, da Constituição Federal, no art. 1º, inciso V, e art. 39, incisos I e II, da Lei 8.443/1992, no art. 260 do Regimento Interno do Tribunal de Contas da União, propõe-se: 
Considerar ILEGAL e recusar registro do ato de Aposentadoria de JOSE ROBSON RAMOS LUCIO do quadro de pessoal do Tribunal Regional do Trabalho da 13ª Região/PB, com base nos arts. 71, inciso III, da Constituição Federal, 1º, inciso V, e 39, inciso II, da Lei 8.443/1992 e 260, § 1º, do Regimento Interno/TCU; 
Com fulcro no art. 262, caput, do Regimento Interno/TCU, determinar ao Tribunal Regional do Trabalho da 13ª Região/PB que: 
9.1.4. dispense a devolução dos valores indevidamente recebidos de boa-fé até a data da ciência do Tribunal Regional do Trabalho da 13ª Região/PB, do acórdão que vier a ser proferido, com base no Enunciado 106 da Súmula da Jurisprudência do TCU;
9.1.5. emita novo ato, livre da irregularidade ora apontada, em substituição ao ato de Aposentadoria de JOSE ROBSON RAMOS LUCIO, submetendo-o à nova apreciação por este Tribunal, na forma do artigo 260, caput, também do Regimento Interno/TCU;
9.1.6. promova a exclusão, no prazo 15 (quinze) dias, contados a partir da ciência desta deliberação, sujeitando-se a autoridade administrativa omissa à responsabilidade solidária, da rubrica apontada em face de manifesta ilegalidade, uma vez que o seu pagamento não encontra respaldo na jurisprudência deste Tribunal;
9.1.7. dê ciência, no prazo de quinze dias, contados da notificação, do inteiro teor desta deliberação ao interessado, alertando-o de que o efeito suspensivo proveniente da interposição de eventuais recursos junto ao TCU não o exime da devolução dos valores percebidos indevidamente, caso o recurso não seja provido."
É o Relatório.

não há.

Procurador Marinus Eduardo De Vries Marsico.

PESSOAL. APOSENTADORIA. AUSÊNCIA DE AMPARO LEGAL PARA O PAGAMENTO CUMULATIVO DA GRATIFICAÇÃO DE ATIVIDADE EXTERNA - GAE COM PARCELAS DE "QUINTOS/DÉCIMOS" DECORRENTES DO EXERCÍCIO DE "FC-05 - EXECUTANTE DE MANDADOS". DECURSO DE CINCO ANOS DESDE A ENTRADA DO ATO NO TCU. APLICAÇÃO DA TESE 445 DE REPERCUSSÃO GERAL NO STF. REGISTRO TÁCITO DO ATO. DETERMINAÇÃO. CIÊNCIA AO INTERESSADO.

APOSENTADORIA (APOS)

Secretaria de Fiscalização de Integridade de Atos e Pagamentos de Pessoal e de Benefícios Sociais - Sefip.

Em apreciação o ato da concessão de aposentadoria deferida pelo Tribunal Regional do Trabalho da 13ª Região/PB em benefício do Sr. José Robson Ramos Lúcio, que ocupou cargo de analista judiciário - executante de mandados naquele órgão.
2.	A concessão em análise ocorreu na modalidade voluntária, com proventos integrais, calculados com base na última remuneração do cargo em que se deu a inativação, nos termos do art. 3º da Emenda Constitucional - EC 47/2005.
3. 		As informações constantes do processo indicam que o interessado implementou os requisitos para se inativar, uma vez que tinha idade, tempo de contribuição, de serviço público, de carreira e de cargo requeridos pelo fundamento concessório.
4. 		Submetido o ato a críticas automatizadas, a Secretaria de Fiscalização de Integridade de Atos e Pagamentos de Pessoal e de Benefícios Sociais - Sefip apontou a ilegalidade do pagamento de "quintos/décimos" a ocupante do cargo de Analista Judiciário, Especialidade Execução de Mandados, uma vez que a função comissionada que arrimara aquele benefício era inerente às atribuições do cargo efetivo. Outrossim, a unidade especializada constatou o pagamento "quintos/décimos" decorrentes do exercício de função/cargo em comissão exercidos no período de 08/04/1998 a 09/09/2001 em função de decisão judicial transitada em julgado.
5. 	Em vista de tais inconsistências, os pareceres exarados nos autos pela Sefip (peças 5 e 6) e pelo Ministério Público junto ao TCU (peça 7) são convergentes na linha da ilegalidade do ato e da negativa de seu respectivo registro, com a expedição de determinação ao órgão de origem para emitir novo ato, escoimado da irregularidade apontada.
6. 	Nada obstante as ponderações da Sefip, verifico que o ato em análise ingressou nesta Casa de Contas em 5/6/2017 (peça 3, p. 1) , ou seja, em lapso temporal superior a cinco anos entre a disponibilização da concessão ao TCU e a análise por esta Corte. 
7.		Nas situações de atos disponibilizados ao TCU há mais de cinco anos e sem julgamento de mérito, cumpre registrar que, mediante o Recurso Extraordinário 636.553, o STF, em sede de repercussão geral, fixou o prazo de cinco anos para que o TCU proceda ao registro dos atos de concessão inicial de aposentadoria, reforma ou pensão, após o qual serão considerados definitivamente registrados (Tese 445) .
8. 		Sobre esse assunto, o Plenário, na sessão de 27/1/2021, decidiu, por meio do Acórdão 122/2021, dentre outras medidas: 
"9.2. ordenar à Segecex que, em conjunto com a Sefip:
 (...)  
9.2.2. identifique, entre os atos constantes da base de dados do Sistema de Apreciação e Registro de Atos de Admissão e Concessões (Sisac) e ou do Sistema de Atos de Pessoal (e-pessoal) pendentes de julgamento, aqueles que, à luz da decisão exarada pelo STF no Recurso Extraordinário 636.553/RS, devem ser considerados tacitamente registrados; 
9.2.3. identifique, entre os atos selecionados segundo o critério acima, aqueles que contenham algum tipo de ilegalidade e cujos prazos para revisão de ofício encontram-se em curso, adotando medidas sistematizadas para que sejam, com a maior brevidade possível, submetidos aos procedimentos de revisão de ofício, com fulcro no art. 54 da Lei 9.784/1999, c/c o art. 260, § 2º, do Regimento Interno do TCU;"
9. 		Portanto, à luz da novel deliberação deste Tribunal, deve-se aplicar a indigitada Tese 445 ao presente processo para considerar tacitamente registrado o ato de aposentadoria em exame neste processo, sem prejuízo de determinar à Sefip que observe o disposto no subitem 9.2.3 do Acórdão 122/2021-TCU-Plenário, no tocante à possibilidade da interposição de revisão de ofício.
		Ante o exposto, voto por que seja adotada a deliberação que ora submeto a este Colegiado.
TCU, Sala das Sessões, em 7 de junho de 2022.
MARCOS BEMQUERER COSTA
Relator